ACORDAO-COMPLETO-2499631

ACÓRDÃO 19004/2021 ATA 41/2021 - SEGUNDA CÂMARA

VISTOS, relatados e discutidos estes autos de tomada de contas especial instaurada pelo Ministério do Turismo (MTur) em desfavor do Centro Integrado de Ressocialização e Desenvolvimento Humano (Cirdh) , além de Fabiano Braga Mendonça Souza como presidente dessa entidade, diante da impugnação dos dispêndios inerentes ao Convênio n.º 501/2005 destinado à realização do projeto intitulado como "Olinda - Capital da Cultura Brasileira" sob o valor original de R$ 227.150,00 pelo aporte de R$ 197.150,00 em recursos federais e R$ 30.000,00 em recursos da contrapartida, tendo a vigência do ajuste sido estipulada para o período de 12/12/2005 a 20/2/2006;
	ACORDAM os Ministros do Tribunal de Contas da União, reunidos na Sessão da 2ª Câmara, ante as razões expostas pelo Relator, em:
	9.1. promover a exclusão da responsabilidade da Lok Eventos Ltda., além da Rodoviária Metropolitana Ltda. e da Marta Lima Consultoria e Comunicação Ltda., no presente processo, diante dos elementos de convicção até aqui obtidos pelo TCU;
	9.2. julgar irregulares as contas de Fabiano Braga Mendonça Souza, nos termos dos arts. 1º, I, 16, III, "b" e "c", 19, caput, e 23, III, da Lei n.º 8.443, de 1992, para condená-lo ao pagamento do correspondente débito, com a atualização monetária e os juros de mora calculados desde as datas informadas até o efetivo recolhimento, fixando-lhe o prazo de 15 (quinze) dias, contados da notificação, para que comprove perante o Tribunal, nos termos do art. 214, III, "a", do RITCU, o recolhimento da dívida em favor do Tesouro Nacional sob as seguintes condições:
	Data da Ocorrência
	Valor Original (em R$) 

	3/1/2006
	76.050,00

	6/1/2006
	30.000,00

	6/1/2006
	5.000,00

	11/1/2006
	41.500,00

	11/1/2006
	34.100,00

	9.3. autorizar, caso requerido, nos termos do art. 26 da Lei n.º 8.443, de 1992, e do art. 217 do RITCU, o parcelamento da dívida fixada por este Acórdão em até 36 (trinta e seis) parcelas mensais e sucessivas, com a devida atualização monetária e os correspondentes acréscimos legais, esclarecendo ao responsável que a falta de pagamento de qualquer parcela importará no vencimento antecipado do saldo devedor, nos termos do art. 217, § 2º, do RITCU, sem prejuízo das demais medidas legais;
	9.4. autorizar, desde logo, a cobrança judicial das dívidas fixadas por este Acórdão, nos termos do art. 28, inciso II, da Lei n.º 8.443, de 1992, diante do não atendimento à notificação; e
9.5. enviar a cópia do presente Acórdão, com o Relatório e a Proposta de Deliberação, à Procuradoria da República no Estado de Pernambuco, nos termos do art. 16, § 3º, da Lei n.º 8.443, de 1992, para o ajuizamento das ações civis e penais cabíveis.

Tomada de Contas Especial instaurada em desfavor do Centro Integrado de Ressocialização e Desenvolvimento Humano (Cirdh), além de Fabiano Braga Mendonça Souza como presidente dessa entidade, diante da impugnação dos dispêndios inerentes ao Convênio n.º 501/2005 destinado à realização do projeto intitulado como Olinda  Capital da Cultura Brasileira.

Segunda Câmara

Ministério do Turismo (MTur).

3. Responsável: Fabiano Braga Mendonça Souza (CPF XXX.569.534-XX).

13.1. Ministros presentes: Bruno Dantas (Presidente), Aroldo Cedraz e Raimundo Carreiro.
13.2. Ministro-Substituto presente: André Luís de Carvalho (Relator).

PRU-5

MINISTÉRIO DO TURISMO - MTUR

ANDRÉ DE CARVALHO

Trata-se de tomada de contas especial instaurada pelo Ministério do Turismo (MTur) em desfavor do Centro Integrado de Ressocialização e Desenvolvimento Humano (Cirdh) , além de Fabiano Braga Mendonça Souza como presidente dessa entidade, diante da impugnação dos dispêndios inerentes ao Convênio n.º 501/2005 destinado à realização do projeto intitulado como "Olinda - Capital da Cultura Brasileira" sob o valor original de R$ 227.150,00 pelo aporte de R$ 197.150,00 em recursos federais e R$ 30.000,00 em recursos da contrapartida, tendo a vigência do ajuste sido estipulada para o período de 12/12/2005 a 20/2/2006.
2.	Após a análise final do feito, o Auditor Federal Felipe Elias Tenório Ferreira lançou o seu parecer conclusivo à Peça 75, com a anuência dos dirigentes da Secex-TCE (Peças 76 e 77) , nos seguintes termos:
	" (...) 2. Conforme disposto na Cláusula Quinta do Termo de Convênio 501/2005, foram previstos R$ 227.150,00 para a execução do objeto, dos quais R$ 197.150,00 seriam repassados pelo concedente e R$ 30.000,00 corresponderiam à contrapartida (peça 1, p. 27) .
	3. Os recursos federais foram repassados em parcela única, mediante as seguintes ordens bancárias, valores e datas de crédito em conta:
	Ordem bancária
	Valor (R$) 
	Data de emissão
	Data do crédito em conta

	2005OB904729 (peça 1, p.34; peça 10, p. 3) 
	197.150,00
	23/12/2005
	27/12/2005

	4. O ajuste vigeu por sessenta dias, no período de 12/12/2005 a 20/2/2006, conforme Cláusula Quarta do Termo de Convênio (peça 1, p. 26-27) , prorrogado automaticamente devido atraso na liberação dos recursos. O mesmo instrumento previa a apresentação da prestação de contas em até sessenta dias, contados do término da vigência do convênio, conforme Cláusula Décima (peça 1, p. 29) .
	5. O beneficiário do convênio apresentou a prestação de contas parcial e final entre 1º/3/2006 e 11/9/2006 (peça 12, p. 4 à peça 14, p. 25; peça 14, p. 39-51) , após pedido de complementação de documentos, realizado em 3/7/2006, por meio da Nota Técnica de Análise 165/2006 (peça 1, p. 45-50) . A prestação de contas foi apreciada por meio do Relatório de Fiscalização 192533/2007, de 28/8/2007, da Nota Técnica 834/2008/DRTUR/DR/SFC/CGU-PR, do Parecer Técnico de Análise Complementar de Prestação de Contas 31/2012, da Nota Técnica de Análise 432/2012 e da Nota Técnica de Reanálise 433/2012 (peça 14, p. 67-107, 117-120 e 121-124; peça 1, p. 88-92) .
	6. Após a reprovação da prestação de contas final do Convênio 501/2005 (Siafi 534424) , com a glosa do valor integral, e escoado o prazo concedido sem que o notificado houvesse demonstrado ter efetuado o recolhimento do débito, a instauração desta TCE foi autorizada pelo Despacho 183/2015, emitido em 23/3/2015 (peça 1, p. 104-105) , ao tempo em que a respectiva inscrição no Sistema Integrado de Administração Financeira (Siafi) foi promovida em 9/7/2015 (peça 1, p. 129-139) .
	7.	Do Relatório de Tomada de Contas Especial 370/2015 (peça 1, p. 123-127) , datado de 8/7/2015, extrai-se terem sido o Sr. Fabiano Braga Mendonça Souza, na condição de presidente da convenente, e o Centro Integrado de Ressocialização e Desenvolvimento Humano, entidade convenente, identificados como responsáveis pelo débito apurado no montante histórico de R$ 197.150,00.
	8. Passo seguinte, a Secretaria Federal de Controle Interno da Controladoria-Geral da União emitiu Relatório de Auditoria 2039/2015 (peça 1, p. 147-149) em que anuiu com o Relatório de Tomada de Contas Especial 370/2015.
	9. Tal posição foi acompanhada pelas demais instâncias do referido órgão de controle interno, posto o certificado de auditoria (peça 1, p. 150) e o parecer do dirigente do órgão de controle interno (peça 1, p. 151) veicularem manifestações pela irregularidade das contas sem qualquer ressalva. 
	10. Em seguida, de acordo com o pronunciamento ministerial (peça 1, p. 155) , o Ministro de Estado do Turismo atestou haver tomado conhecimento das conclusões contidas no relatório e certificado de auditoria, bem como no parecer do dirigente do órgão de controle interno, determinando o envio do processo a este Tribunal para fins de julgamento, nos termos do art. 71, inciso II, da Constituição Federal.
	11. Por fim, considerando ausência dos documentos utilizados para análise da prestação de contas, a então Secex-AC diligenciou o Ministério do Turismo e o Banco do Brasil (peça 3) para apresentação dos comprovantes, devidamente entregues e juntados a este processo (peças 10-15) .
	12. Na instrução de peça 16, a então Secex-AC, analisando os documentos contidos nos autos, inclusive os provenientes da resposta à diligência, concluiu pela necessidade de realização de citação para as irregularidades abaixo: 
	Citação do Sr. Fabiano Braga Mendonça Souza, ex-presidente do Centro Integrado de Ressocialização e Desenvolvimento Humano (Cirdh) empresa convenente, do Cirdh, beneficiária dos recursos do convênio, e da empresa Lok Eventos, contratada para realização de determinadas etapas do objeto do convênio:
	a) irregularidade: não comprovação da boa e regular aplicação dos recursos do Convênio 501/2005 (Siafi 534424) , celebrado entre o Ministério do Turismo e o Centro Integrado de Ressocialização e Desenvolvimento Humano (Cirdh) , que teve por objeto apoiar a promoção e divulgação do turismo na cidade de Recife/PE, mediante a implementação do projeto intitulado 'Olinda - Capital da Cultura Brasileira', face à não execução total ou parcial do objeto e à impugnação total ou parcial das despesas, conforme Relatório de Fiscalização 192533/2007, da CGU (peça 14, p. 67-73) , combinado com a Nota Técnica de Reanálise 433/2012, do Ministério do Turismo (peça 1, p. 88-92) e com o Relatório de Tomada de Contas Especial 370/2015 (peça 1, p. 123-127) , em afronta ao disposto no art. 70, parágrafo único, da Constituição Federal, c/c os arts. 66 e 145 do Decreto 93.872/1986 e os arts. 21, § 2º e 3º, e 28, da Instrução Normativa 1/STN, de 15/1/1997;
	b) condutas: 
	b.1) do Sr. Fabiano Braga Mendonça Souza e do Centro Integrado de Ressocialização e Desenvolvimento Humano (Cirdh) : não executar o objeto do convênio em sua integralidade ou executar de forma inadequada, conforme levantado pela CGU, por meio do Relatório de Fiscalização 192533/2007 (peça 14, p. 67-73) , e pelo Ministério do Turismo, por meio da Nota Técnica de Reanálise 433/2012 (peça 1, p. 88-92) ; e aplicar irregularmente os recursos transferidos por meio do convênio supracitado ao efetuar pagamentos à empresa Lok Eventos por serviços não realizados ou realizados de modo precário, no montante de R$ 106.050,00;
	b.2) da empresa Lok Eventos: receber transferências de recursos do Convênio 501/2005 (Siafi 534424) , conforme se extrai das notas fiscais 7 e 8 (peça 12, p. 6 e 96; peça 13, p. 89) e seus pagamentos (peça 10, p. 4; peça 12, p. 9) , por serviços não prestados ou executados de forma inadequada/precária, conforme levantado pela CGU, por meio do Relatório de Fiscalização 192533/2007 (peça 14, p. 67-73) , e pelo Ministério do Turismo, por meio da Nota Técnica de Reanálise 433/2012 (peça 1, p. 88-92) ;	
	c) nexo de causalidade: 
	c.1) do Sr. Fabiano Braga Mendonça Souza e do Centro Integrado de Ressocialização e Desenvolvimento Humano (Cirdh) : ao não executar o objeto do convênio em sua integralidade ou executar de forma inadequada, a entidade convenente e seu gestor deram causa ao dano ao erário; ainda, ao aplicar irregularmente os recursos transferidos pelo Ministério do Turismo, efetuando pagamentos por serviços não realizados ou realizados de modo precário, conforme relatório da concedente e do controle interno (peça 1, p. 88-92; peça 14, p. 67-73) , deram causa ao prejuízo ao erário no montante de R$ 106.050,00;
	c.2) da empresa Lok Eventos: ao receber transferências de recursos do Convênio 501/2005 (Siafi 534424) , conforme se extrai das notas fiscais 7 e 8 (peça 12, p. 6 e 96; peça 13, p. 89) e seus pagamentos (peça 10, p. 4; peça 12, p. 9) , por serviços não prestados ou executados de forma inadequada/precária, a empresa contratada deu causa ao prejuízo ao erário no montante dos pagamentos recebidos, que perfazem R$ 106.050,00;
	d) culpabilidade: será avaliada quando da apreciação do mérito do processo;
	e) composição do débito:
	VALOR ORIGINAL (R$) 
	DATA DA OCORRÊNCIA

	76.050,00
	3/1/2006

	30.000,00
	6/1/2006

	Citação do Sr. Fabiano Braga Mendonça Souza, presidente do Centro Integrado de Ressocialização e Desenvolvimento Humano (Cirdh) , do Cirdh, beneficiária dos recursos do convênio, e da empresa Rodoviária Metropolitana Ltda., contratada para realização de determinadas etapas do objeto do convênio:
	a) irregularidade: não comprovação da boa e regular aplicação dos recursos do Convênio 501/2005 (Siafi 534424) , celebrado entre o Ministério do Turismo e o Centro Integrado de Ressocialização e Desenvolvimento Humano (Cirdh) , que teve por objeto apoiar a promoção e divulgação do turismo na cidade de Recife/PE, mediante a implementação do projeto intitulado 'Olinda - Capital da Cultura Brasileira', face à não execução total ou parcial do objeto e à impugnação total ou parcial das despesas, conforme Relatório de Fiscalização 192533/2007, da CGU (peça 14, p. 67-73) , combinado com a Nota Técnica de Reanálise 433/2012, do Ministério do Turismo (peça 1, p. 88-92) e com o Relatório de Tomada de Contas Especial 370/2015 (peça 1, p. 123-127) , em afronta ao disposto no art. 70, parágrafo único, da Constituição Federal, c/c os arts. 66 e 145 do Decreto 93872/1986 e os arts. 21, § 2º e 3º, e 28, da Instrução Normativa 1/STN, de 15/1/1997;
	b) condutas:
	b.1) do Sr. Fabiano Braga Mendonça Souza e do Centro Integrado de Ressocialização e Desenvolvimento Humano (Cirdh) : não executar o objeto do convênio em sua integralidade ou executar de forma inadequada, conforme levantado pela CGU, por meio do Relatório de Fiscalização 192533/2007 (peça 14, p. 67-73) , e pelo Ministério do Turismo, por meio da Nota Técnica de Reanálise 433/2012 (peça 1, p. 88-92) ; e aplicar irregularmente os recursos transferidos por meio do convênio supracitado ao efetuar pagamentos à empresa Rodoviária Metropolitana Ltda. por serviços não realizados ou realizados de modo precário, no montante de R$ 5.000,00;
	b.2) da empresa Rodoviária Metropolitana Ltda.: receber transferências de recursos do Convênio 501/2005 (Siafi 534424) , conforme se extrai da nota fiscal 606 (peça 12, p. 30) e seu pagamento (peça 10, p. 4; peça 12, p. 9) , por serviços não prestados ou executados de forma inadequada/precária, conforme levantado pela CGU, por meio do Relatório de Fiscalização 192533/2007 (peça 14, p. 67-73) , e pelo Ministério do Turismo, por meio da Nota Técnica de Reanálise 433/2012 (peça 1, p. 88-92) ;	
	c) nexo de causalidade:
	c.1) do Sr. Fabiano Braga Mendonça Souza e do Centro Integrado de Ressocialização e Desenvolvimento Humano (Cirdh) : ao não executar o objeto do convênio em sua integralidade ou executar de forma inadequada, a entidade convenente e seu gestor deram causa ao dano ao erário; ainda, ao aplicar irregularmente os recursos transferidos pelo Ministério do Turismo, efetuando pagamentos por serviços não realizados ou realizados de modo precário, conforme relatório da concedente e do controle interno (peça 1, p. 88-92; peça 14, p. 67-73) , deram causa ao prejuízo ao erário no montante de R$ 5.000,00;
	c.2) da empresa Rodoviária Metropolitana Ltda.: ao receber transferências de recursos do Convênio 501/2005 (Siafi 534424) , conforme se extrai da nota fiscal 606 (peça 12, p. 30) e seu pagamento (peça 10, p. 4; peça 12, p. 9) , por serviços não prestados ou executados de forma inadequada/precária, a empresa contratada deu causa ao prejuízo ao erário no montante dos pagamentos recebidos, que perfazem R$ 5.000,00;
	d) culpabilidade: será avaliada quando da apreciação do mérito do processo;
	e) composição do débito:
	VALOR ORIGINAL (R$) 
	DATA DA OCORRÊNCIA

	5.000,00
	6/1/2006

	Citação do Sr. Fabiano Braga Mendonça Souza, presidente da empresa convenente, do Cirdh, beneficiária dos recursos do convênio, e da empresa Marta Lima Consultoria e Comunicação Ltda., contratada para realização de determinadas etapas do objeto do convênio.
	a) irregularidade: não comprovação da boa e regular aplicação dos recursos do Convênio 501/2005 (Siafi 534424) , celebrado entre o Ministério do Turismo e o Centro Integrado de Ressocialização e Desenvolvimento Humano (Cirdh) , que teve por objeto apoiar a promoção e divulgação do turismo na cidade de Recife/PE, mediante a implementação do projeto intitulado 'Olinda - Capital da Cultura Brasileira', face a não execução total ou parcial do objeto e à impugnação total ou parcial das despesas, conforme Relatório de Fiscalização 192533/2007, da CGU (peça 14, p. 67-73) , combinado com a Nota Técnica de Reanálise 433/2012, do Ministério do Turismo (peça 1, p. 88-92) e com o Relatório de Tomada de Contas Especial 370/2015 (peça 1, p. 123-127) , em afronta ao disposto no art. 70, parágrafo único, da Constituição Federal, c/c os arts. 66 e 145 do Decreto 93872/1986 e os arts. 21, § 2º e 3º, e 28, da Instrução Normativa 1/STN, de 15/1/1997;
	b) condutas:
	b.1) do Sr. Fabiano Braga Mendonça Souza e do Centro Integrado de Ressocialização e Desenvolvimento Humano (Cirdh) : não executar o objeto do convênio em sua integralidade ou executar de forma inadequada, conforme levantado pela CGU, por meio do Relatório de Fiscalização 192533/2007 (peça 14, p. 67-73) , e pelo Ministério do Turismo, por meio da Nota Técnica de Reanálise 433/2012 (peça 1, p. 88-92) ; e aplicar irregularmente os recursos transferidos por meio do convênio supracitado ao efetuar pagamentos à empresa Marta Lima Consultoria e Comunicação Ltda. por serviços não realizados ou realizados de modo precário, no montante de R$ 75.600,00;
	b.2) da empresa Marta Lima Consultoria e Comunicação Ltda.: receber transferências de recursos do Convênio 501/2005 (Siafi 534424) , conforme se extrai das notas fiscais 12642 e 12643 (peça 13, p. 25; peça 14, p. 24) e seus pagamentos (peça 10, p. 4; peça 12, p. 9) , por serviços não prestados ou executados de forma inadequada/precária, conforme levantado pela CGU, por meio do Relatório de Fiscalização 192533/2007 (peça 14, p. 67-73) , e pelo Ministério do Turismo, por meio da Nota Técnica de Reanálise 433/2012 (peça 1, p. 88-92) ;	
	c) nexo de causalidade:
	c.1) do Sr. Fabiano Braga Mendonça Souza e do Centro Integrado de Ressocialização e Desenvolvimento Humano (Cirdh) : ao não executar o objeto do convênio em sua integralidade ou executar de forma inadequada, a entidade convenente e seu gestor deram causa ao dano ao erário; ainda, ao aplicar irregularmente os recursos transferidos pelo Ministério do Turismo, efetuando pagamentos por serviços não realizados ou realizados de modo precário, conforme relatório da concedente e do controle interno (peça 1, p. 88-92; peça 14, p. 67-73) , deram causa ao prejuízo ao erário no montante de R$ 75.600,00;
	c.2) da empresa Marta Lima Consultoria e Comunicação Ltda.: ao receber transferências de recursos do Convênio 501/2005 (Siafi 534424) , conforme se extrai das notas fiscais 12642 e 12643 (peça 13, p. 25; peça 14, p. 24) e seus pagamentos (peça 10, p. 4; peça 12, p. 9) , por serviços não prestados ou executados de forma inadequada/precária, a empresa contratada deu causa ao prejuízo ao erário no montante de R$ 75.600,00;
	d) culpabilidade: será avaliada quando da apreciação do mérito do processo;
	e) composição do débito:
	VALOR ORIGINAL (R$) 
	DATA DA OCORRÊNCIA

	41.500,00
	11/1/2006

	34.100,00
	11/1/2006

	13. Em cumprimento ao Pronunciamento da Unidade (peça 17) , foi efetuada citação dos responsáveis, nos moldes adiante:
	a) Fabiano Braga Mendonça Souza; Rodoviária Metropolitana Ltda.; Lok Eventos e Marta Lima Consultoria e Comunicação Ltda. - promovida a citação dos responsáveis, conforme respectivas peças 20 e 25; 23 e 27; 21 e 28; e, 22 e 26, tendo eles trazido as alegações de defesa de peças 68, 69, 65 e 70;
	b) Centro Integrado de Ressocialização e Desenvolvimento Humano - promovida a citação do responsável, conforme delineado adiante:
	Comunicação: Ofício 0542/2017-TCU/SECEX-AC (peça 19) 
Data da Expedição: 10/11/2017
Data da Ciência: 20/11/2017 (peça 24) 
Nome Recebedor: Oseas José
Observação: Ofício enviado para o endereço da entidade, conforme pesquisa de endereço no sistema da Receita Federal (peça 18) .
Fim do prazo para a defesa: 9/12/2019
Não houve entrega da defesa ao TCU
	
	14. Transcorrido o prazo regimental, a responsável Centro Integrado de Ressocialização e Desenvolvimento Humano permaneceu silente, devendo ser considerado revel, nos termos do art. 12, §3º, da Lei 8.443/1992, e os responsáveis Fabiano Braga Mendonça Souza; Rodoviária Metropolitana Ltda.; Lok Eventos e Marta Lima Consultoria e Comunicação Ltda. trouxeram suas respectivas alegações de defesa de peças 68, 69, 65 e 70, que serão analisadas na seção Exame Técnico.
	Exame técnico
	Da ausência de notificação do Centro Integrado de Ressocialização e Desenvolvimento Humano, e a exclusão dessa associação da relação de responsáveis
	15. Preliminarmente, cumpre tecer breves considerações sobre a forma como são realizadas as comunicações processuais no TCU. A esse respeito, destacam-se o art. 179, do Regimento Interno do TCU (Resolução 155, de 4/12/2002) e o art. 4º, inciso III, § 1º, da Resolução TCU 170, de 30 de junho de 2004, in verbis:  (...) .
	16. Conforme delineado no parágrafo 13 acima, o ofício que visava a notificação do Centro Integrado de Ressocialização e Desenvolvimento Humano foi enviado para o endereço da entidade, conforme pesquisa de endereço no sistema da Receita Federal. Essa pesquisa de endereço está acostada à peça 18, e demonstra que na época da coleta do endereço (9/11/2017) a situação dessa associação privada junto à Receita era baixada (inclusive essa situação cadastral iniciara-se em 9/2/2015) .
	17. Desse modo, o uso do endereço (rua Frei Caneca 59 Edf. Santa Tecla, Santo Antônio, Recife-PE) da Receita (para envio do ofício citatório) de entidade que já se encontrava baixada nesse órgão, há mais de dois anos, deixa dúvidas sobre a permanência da entidade no endereço utilizado à época da citação, de modo que a citação não foi válida.
	18. Esse entendimento sobre invalidade da citação já foi manifestado, por exemplo, no voto do Exmo. Ministro André de Carvalho, que fundamentou o Acórdão 3079/2019-TCU-Segunda Câmara, in verbis:
	'3. Ocorre, contudo, que, posteriormente à prolação do aludido Acórdão 10.675/2018, a unidade técnica apurou que a Dutra Brito Ltda. já se encontraria extinta desde 4/2/2016, em conformidade com a consulta realizada no CNPJ em 22/11/2018 (Peça 53) , salientando que a citação somente teria sido dirigida à referida empresa em 17/2/2017 (Peça 10) e, por essa linha, subsistiria o vício processual insanável a partir da nulidade da referida citação junto à Dutra Brito Ltda.
	4. Por conseguinte, com a anuência do MPTCU, a então Secex-TO propôs a revisão de ofício do aludido Acórdão 10.675/2018 para a consequente exclusão da Dutra Brito Ltda. na relação processual, mantendo-se inalterados os demais termos da referida deliberação.
	5. Incorporo os pareceres da unidade técnica e do MPTCU a estas razões de decidir.
	6. A citação endereçada à Dutra Brito Ltda. padeceria do suscitado vício insanável com a subsequente nulidade da sua condenação para a reparação do débito fixado pelo Acórdão 10675/2018-TCU-Segunda Câmara, já que a sua pessoa jurídica não mais existiria à época da aludida citação, mostrando-se adequada a proposta da unidade técnica para a revisão, de ofício, do aludido acórdão.'
	19. Mesmo com a falha da citação, não se faz necessária uma nova notificação, pois é mais adequada a exclusão do Centro Integrado de Ressocialização e Desenvolvimento Humano do rol de responsáveis do processo, senão vejamos.
	20. A ação de exclusão de responsável, quando não submetido previamente ao Relator, é medida excepcional que deve restar devida e inequivocamente demonstrada nos autos.
	21. Quanto a esse tema, primeiramente, é necessário entender o significado dos termos utilizados pelo fisco para definir a situação cadastral de uma pessoa jurídica, sem necessariamente adentrar em aspectos jurídicos. De acordo com o art. 37 da Instrução Normativa RFB 1634/2016, que dispõe sobre o Cadastro Nacional da Pessoa Jurídica (CNPJ) , a inscrição da entidade pode ser enquadrada como: ativa, suspensa, inapta, baixada ou nula, o que, no caso em comento, significa:
	'Art. 49 - Baixada: procedimento, a pedido ou de ofício, posterior à ocorrência da extinção que pode ocorrer nos casos de encerramento da liquidação voluntária, judicial ou extrajudicial; incorporação; fusão; cisão total; encerramento do processo de falência, com extinção das obrigações do falido; ou transformação em estabelecimento matriz de órgão público inscrito como estabelecimento filial, e vice-versa;'
	22. Acerca do tema, o Acórdão 2065/2014-TCU-Plenário, Relator Min. Raimundo Carreiro, exemplifica caso similar, em que se abordou, entre outros temas, a responsabilização de entidade extinta. Naquela assentada, chegou-se, mesmo, a empreender diligências para se conhecer a real situação da baixa da empresa, ante a possibilidade de transferência de patrimônio para eventual entidade beneficiária. Ali se tratava, porém, de dissolução judicial via inquérito civil público do MPDFT, consoante processo no TJDFT. Entretanto, no caso em exame, consultas feitas ao site do TJPE (na praça onde o centro do presente caso possuía sede, PE) não retornaram a existência de processo judicial algum.
	23. Não obstante, a aposição de baixa transparece uma opção utilizada quando ocorre o fechamento da empresa junto à RFB, estando ela já encerrada, o que autoriza presumir a inexistência de patrimônio ou mesmo sua transferência para outro CNPJ.
	24.  Por derradeiro, consulta ao CPF do ex-presidente da ora responsável nestes autos dá conta de que, após a data de encerramento do Instituto, ela não passou a figurar como representante legal de nenhuma nova entidade com CNPJ.
	25. O permissivo que autoriza a exclusão de um dos responsáveis do rol solidário se encontra no Código Civil, de aplicação subsidiária nesta Casa, a saber:
	'Art. 275. O credor tem direito a exigir e receber de um ou de alguns dos devedores, parcial ou totalmente, a dívida comum; se o pagamento tiver sido parcial, todos os demais devedores continuam obrigados solidariamente pelo resto.
	Parágrafo único. Não importará renúncia da solidariedade a propositura de ação pelo credor contra um ou alguns dos devedores.
	(...) Art. 282. O credor pode renunciar à solidariedade em favor de um, de alguns ou de todos os devedores.
	Parágrafo único. Se o credor exonerar da solidariedade um ou mais devedores, subsistirá a dos demais.'
	26. A solidariedade, por sua vez, é instituto de direito material que independe e subsiste à ausência de um ou mais devedores solidários no polo passivo da relação processual (v.g., Acórdão 2763/2011-TCU-Plenário, Relator Ministro-Substituto Augusto Sherman Cavalcanti) . E, em verdade, a despeito da discricionariedade do ato de exclusão de um dos responsáveis solidários, fato é que não é mais possível a responsabilização da entidade extinta.
	27. Dessa forma, não havendo os mínimos indícios ou evidências de que tenha remanescido patrimônio do Centro Integrado de Ressocialização ou de que tenha este eventualmente sido destinado a transferência para outro CNPJ, que justifiquem sua inclusão na cobrança do débito - restando inócuo, inclusive, eventual julgamento irregular de suas contas; considerando que a inclusão do Centro Integrado de Ressocialização no polo passivo da cobrança executiva veiculada por eventual acórdão condenatório viria apenas a constituir mais um fator de morosidade do processo judicial, sem que se possa vislumbrar algum resultado concreto favorável ao erário; considerando, por fim, o princípio da economia processual, entende-se propor a exclusão da entidade do rol de responsáveis dos presentes autos.
	28. Registre-se que o entendimento esposado nas linhas anteriores é semelhante ao voto que fundamentou o Acórdão 6324/2021-TCU-Segunda Câmara, que tratou de caso muito parecido com atual.
	Da defesa do responsável Fabiano Braga Mendonça Souza (peça 68) 
	29. Passa-se a analisar as alegações de defesa de Fabiano Braga Mendonça Souza (peça 68) . Para melhor organização desta instrução, cada argumento de defesa será apresentado e analisado separadamente.
	Argumento de que houve cerceamento da ampla defesa.
	30. O responsável traz como argumento a afirmação de que teve os seus direitos à ampla defesa cerceados.
	31. Segundo ele, as contas do convênio foram inicialmente aprovadas pelo Ministério do Turismo, em 29/7/2007 (peça 68, p. 6) . Na ocasião, o convenente foi informado sobre a aprovação das contas, tendo dado quitação dos serviços prestados com terceiros e 'arquivado' o processo que tramitou no ministério.
	32. Passados onze anos, o defendente recebeu a citação do TCU que ora se combate. Essa se baseou em fatos contidos no Relatório de Fiscalização da CGU 192533/2007 e na Nota Técnica de Reanálise 433/2012 do MTur.  
	33. Em 26/5/2008, o Ministério do Turismo estornou no Siafi o lançamento de aprovação da prestação de contas (peça 68, p. 7) . Esse estorno não foi comunicado ao defendente, e esse fato está em desacordo com o disposto no art. 26 da Lei 9.784/1999, que impõe a ciência dos interessados de fatos ocorridos em processos administrativos.
	34. Ademais, diversos julgados de tribunais pátrios são no sentido de que os órgãos fiscalizadores não podem exigir a extrapolação dos prazos máximos de guarda (5 anos) e de instauração de tomada de contas especiais (10 anos) estabelecidos na IN 1/1997 e na Portaria Interministerial 127/2008.  
	35. Exemplo disso é o processo 0025566 - 53.2009.4.01.3400, julgado em 25/1/2013 no âmbito do Tribunal Regional Federal da 1ª Região - TRF1.
	36. Outrossim, o próprio termo de convênio, em sua cláusula nona, estabeleceu a guarda de documentos por apenas cinco anos.
	37. Desse modo, considerando que não era obrigatório à entidade convenente a guarda do documento por tantos anos, nem pertinente a citação tardia, há claro cerceamento de defesa em notificar o responsável depois de 11 anos, visto que ele não era obrigado a guardar a documentação por tanto tempo. 
	38. Além do mais, o alegante informa não ser gestor da entidade desde o ano de 2007.
	Análise
	39. Esse argumento deve ser rejeitado.
	40. Ao contrário do que afirma o gestor, não se passaram 11 anos desde a execução do ajuste até a notificação que informou o responsável pelas irregularidades que foram objeto de citação, senão vejamos.
	41. O ajuste teve vigência no período de 12/12/2005 a 20/2/2006, conforme Cláusula Quarta do Termo de Convênio (peça 1, p. 26-27) . O mesmo instrumento previa a apresentação da prestação de contas em até sessenta dias, contados do término da vigência do convênio, conforme Cláusula Décima (peça 1, p. 29) .
	42. A entidade convenente apresentou a prestação de contas parcial e final entre 1º/3/2006 e 11/9/2006 (peça 12, p. 4 à peça 14, p. 25; peça 14, p. 39-51) , após pedido de complementação de documentos, realizado em 3/7/2006, por meio da Nota Técnica de Análise 165/2006 (peça 1, p. 45-50) .
	43. A prestação de contas foi apreciada por meio do Relatório de Fiscalização 192533/2007, de 28/8/2007, da Nota Técnica 834/2008/DRTUR/DR/SFC/CGU-PR, do Parecer Técnico de Análise Complementar de Prestação de Contas 31/2012, da Nota Técnica de Análise 432/2012 e da Nota Técnica de Reanálise 433/2012 (peça 14, p. 67-107, 117-120 e 121-124; peça 1, p. 88-92) .
	44. A análise da execução física pelo Ministério do Turismo que baseou as citações foi feita por intermédio:
	a) do Parecer Técnico 31/2012 (peça 15, p. 11-14) , que reprovou parcialmente a prestação de contas, no valor de R$ 86.150,00;
 	b) do Parecer Técnico 432/2012 (peça 14, p. 121-124) , que reprovou parcialmente a prestação de contas, no valor de R$ 130.500,00;
	45. Depois desses Pareceres, foi feita a análise financeira pelo MTur através da Nota Técnica de Análise  433/2012 (peça 1, p. 88-92) ; essa nota técnica mencionou em seu corpo as falhas e valores glosadas em cada um dos dois pareceres da execução física (31/2012 e 432/2012) , e reprovou totalmente a execução financeira do convênio.
	46. A entidade convenente e seu presidente foram notificados acerca do Parecer Técnico 31/2012 (peça 15, p. 11-14) e da Nota Técnica de Análise  432/2012 (peça 15, p. 6-10) , por intermédio dos respectivos Ofícios 1363 e 1364/2013 (peça 15, p. 3-5) , entregues aos destinatários em 13/7/2013 (peça 15, p. 22) , ou seja, após 7 anos e 5 meses da execução do ajuste. 
	47. Após a reprovação da prestação de contas final do Convênio 501/2005 (Siafi 534424) , com a glosa do valor integral, e escoado o prazo concedido sem que o notificado houvesse demonstrado ter efetuado o recolhimento do débito, a instauração desta TCE foi autorizada pelo Despacho 183/2015, emitido em 23/3/2015 (peça 1, p. 104-105) , ao tempo em que a respectiva inscrição no Sistema Integrado de Administração Financeira (Siafi) foi promovida em 9/7/2015 (peça 1, p. 129-139) . Posteriormente, o processo foi encaminhado ao TCU, e ocorreu a citação.
	48. Sendo assim, não se passaram 11 anos entre o ato irregular e a notificação do responsável acerca da irregularidade. Essa notificação foi realizada em 13/7/2013, época em que o Sr. Fabiano Braga Mendonça Souza ainda era gestor da entidade convenente (conforme documento de peça 18, ele geriu a entidade até 9/2/2015) . Passaram 7 anos e 5 meses.
	49. Verifica-se, assim, que não houve o transcurso de mais de dez anos desde o fato gerador sem que tenha havido a notificação dos responsáveis pela autoridade administrativa federal competente (art. 6º, inciso II, c/c art. 19 da IN/TCU 71/2012, modificada pela IN/TCU 76/2016) , uma vez que o fato gerador da irregularidade sancionada ocorreu em 9/2/2009, e os responsáveis foram notificados sobre a irregularidade pela autoridade administrativa. Desse modo, a situação demonstra a Viabilidade do Exercício do Contraditório e Ampla Defesa pelo responsável.
	50. Da análise procedida acima, verifica-se que os argumentos de defesa do responsável não foram suficientes para elidir as irregularidades pela qual está sendo responsabilizado, de forma que devem ser rejeitados.
	Da defesa dos responsáveis Rodoviária Metropolitana Ltda (peça 69) , Lok Eventos (peça 65) e Marta Lima Consultoria e Comunicação Ltda (peça 70) . 
	51. Passa-se a analisar as alegações de defesa de Rodoviária Metropolitana Ltda (peça 69) , Lok Eventos (peça 65) e Marta Lima Consultoria e Comunicação Ltda (peça 70) . Como esses responsáveis têm situação processual parecida (empresas chamadas ao processo posteriormente à fase interna) e trouxeram argumentos semelhantes, optou-se por analisar suas alegações de defesa conjuntamente.
	Argumentos de que houve cerceamento da ampla defesa e da ilegitimidade passiva.
	52. Os responsáveis trazem como argumento a afirmação de que tiveram seus direitos à ampla defesa cerceado.
	53. Passados onze anos após a realização do convênio, os defendentes receberam citações do TCU (em 2017) . Para eles, os órgãos fiscalizadores não podem exigir a extrapolação dos prazos máximos de guarda (5 anos) e de instauração de tomada de contas especiais (10 anos) estabelecidos na IN 01/1997.
	54. Segundo as defesas, houve o transcurso de mais de dez anos desde o fato gerador sem que tenha havido a notificação dos responsáveis pela autoridade administrativa federal competente (art. 6º, inciso II, c/c art. 19 da IN/TCU 71/2012, modificada pela IN/TCU 76/2016) . Desse modo, fica inviável o exercício do contraditório e da ampla defesa.
	55. Outro arrazoado de defesa dos responsáveis diz respeito à ilegitimidade passiva dos defendentes. Segundo eles, as falhas detectadas, de falta de envio de documentos da prestação de contas, não podem lhes serem imputadas, visto que o dever de prestar contas era da entidade convenente. Informam que não havia nas disposições de convênios ou de contratos que assinaram cláusula que lhes obrigassem a prestar contas do convênio.
	Análise
	56. As alegações de defesa desses responsáveis devem ser acolhidas.
	57. Os responsáveis foram citados 11 anos após a execução do ajuste, sem que antes disso tenham recebido qualquer notificação da entidade convenente indicando falhas nos serviços que essas empresas realizaram no âmbito do ajuste. 
	58. Essa cobrança, em 2017, de que essas empresas tragam documentos da execução do ajuste, não é razoável. Houve o transcurso de mais de dez anos desde o fato gerador sem que tenha havido a notificação dos responsáveis pela autoridade administrativa federal competente (art. 6º, inciso II, c/c art. 19 da IN/TCU 71/2012, modificada pela IN/TCU 76/2016) . Desse modo, fica inviável o exercício do contraditório e da ampla defesa.
	59. Outrossim, também se verifica a ilegitimidade passiva dessas empresas, no presente caso, conforme delineado a seguir.
	60. Os documentos que fundamentaram a reprovação da execução física, adiante descritos, trazem como falhas situações originadas do não envio de documentos ou do envio de documentos insuficientes para provar a realização da execução física:
	a) Parecer Técnico 31/2012 (peça 15, p. 11-14) , que reprovou parcialmente a prestação de contas, no valor de R$ 86.150,00;
	b) Parecer Técnico 432/2012 (peça 14, p. 121-124) , que reprovou parcialmente a prestação de contas, no valor de R$ 130.500,00.
	61. Ou seja, a natureza das irregularidades indica que a responsabilidade pela ocorrência das falhas era do gestor da entidade convenente, que tinha a obrigação de prestar contas e de enviar os documentos faltosos.
	62. Sendo assim, não se pode imputar débito às empresas contratadas no presente caso, onde quem deu causa à não comprovação foi a gestão da entidade convenente.
	63. Da análise procedida acima, verifica-se que os argumentos de defesa dos responsáveis não foram suficientes para elidir as irregularidades, mas foram adequadas para eliminar a responsabilidade dos defendentes sobre elas, de forma que devem ser acolhidos.
	Prescrição da Pretensão Punitiva
	64. Vale ressaltar que a pretensão punitiva do TCU, conforme Acórdão 1441/2016-TCU-Plenário, Relator: Benjamin Zymler, que uniformizou a jurisprudência acerca dessa questão, subordina-se ao prazo geral de prescrição indicado no art. 205 do Código Civil, que é de dez anos, contado da data de ocorrência da irregularidade sancionada, nos termos do art. 189 do Código Civil, sendo este prazo interrompido pelo ato que ordenar a citação, a audiência ou a oitiva dos responsáveis.
	65. No caso em exame, a perspectiva de aplicação de penalidade à responsável foi alcançada pela prescrição, uma vez que a irregularidade sancionada se deu em 2006 e o ato de ordenação da citação ocorreu em 2017 (peça 17) , ou seja, em prazo superior a dez anos.
	Conclusão
	66. Em face da análise promovida na seção 'Exame Técnico', verifica-se que Persistem as irregularidades observadas na citação, e os débitos a elas referentes, aludidos na linha 12 supra. 
	67. Ademais, verificou-se ser pertinente:
	a) excluir Centro Integrado de Ressocialização e Desenvolvimento Humano (Cirdh) do rol de responsáveis;
	b) acolher as alegações de defesa apresentadas pelos responsáveis Rodoviária Metropolitana Ltda.; Lok Eventos; e Marta Lima Consultoria e Comunicação Ltda., apenas para excluir desses responsáveis a responsabilidade pelas irregularidades a eles anteriormente imputadas; 
	c) rejeitar as alegações de defesa apresentadas pelo responsável Fabiano Braga Mendonça Souza, uma vez que não elidiram as irregularidades, nem afastaram o valor do débito apurado nessas irregularidades, tampouco excluíram a responsabilidade desse senhor. 
	68. Ademais, inexistem nos autos elementos que demonstrem a boa-fé dos responsáveis ou a ocorrência de outras excludentes de culpabilidade.
	69. Verifica-se também que houve a prescrição da pretensão punitiva, conforme análise já realizada.
	70. Tendo em vista que não constam dos autos elementos que permitam reconhecer a boa-fé do responsável Fabiano Braga Mendonça Souza, sugere-se que as suas contas sejam julgadas irregulares, nos termos do art. 202, § 6º, do Regimento Interno do TCU, com a imputação do débito atualizado monetariamente e acrescido de juros de mora, nos termos do art. 202, § 1º, do Regimento Interno do TCU, descontado o valor eventualmente recolhido, com a aplicação da multa prevista no art. 57 da Lei 8.443/1992.
	Proposta de encaminhamento
	71. Diante do exposto, submetemos os autos à consideração superior, propondo ao Tribunal:
	a) excluir Centro Integrado de Ressocialização e Desenvolvimento Humano (Cirdh) do rol de responsáveis;
	b) acolher as alegações de defesa apresentadas pelos responsáveis Rodoviária Metropolitana Ltda.; Lok Eventos; e Marta Lima Consultoria e Comunicação Ltda.;
	c) rejeitar as alegações de defesa apresentadas pelo responsável Fabiano Braga Mendonça Souza;
	d) julgar irregulares, nos termos dos arts. 1º, inciso I, 16, inciso III, alínea c, da Lei 8.443/1992, c/c os arts. 19 e 23, inciso III, da mesma Lei, as contas do responsável Fabiano Braga Mendonça Souza, condenando-o ao pagamento das importâncias a seguir especificadas, atualizadas monetariamente e acrescidas dos juros de mora, calculadas a partir das datas discriminadas até a data da efetiva quitação do débito, fixando-lhes o prazo de quinze dias, para que comprovem, perante o Tribunal, o recolhimento das referidas quantias aos cofres do Tesouro Nacional, nos termos do art. 23, inciso III, alínea 'a', da citada lei, c/c o art. 214, inciso III, alínea 'a', do Regimento Interno do TCU.  
	VALOR ORIGINAL (R$) 
	DATA DA OCORRÊNCIA

	76.050,00
	3/1/2006

	30.000,00
	6/1/2006

	5.000,00
	6/1/2006

	41.500,00
	11/1/2006

	34.100,00
	11/1/2006

	e)  autorizar, desde logo, a cobrança judicial das dívidas, caso não atendida a notificação, na forma do disposto no art. 28, inciso II, da Lei 8.443/1992;
	f) autorizar também, desde logo, se requerido, com fundamento no art. 26, da Lei 8.443, de 1992, c/c o art. 217, §§ 1º e 2º do Regimento Interno do TCU, o parcelamento da (s) dívida (s) em até 36 parcelas, incidindo, sobre cada parcela, corrigida monetariamente, os correspondentes acréscimos legais, fixando-lhe o prazo de quinze dias, a contar do recebimento da notificação, para comprovar, perante o Tribunal, o recolhimento da primeira parcela, e de trinta dias, a contar da parcela anterior, para comprovar os recolhimentos das demais parcelas, devendo incidir, sobre cada valor mensal, atualizado monetariamente, os juros de mora devidos, no caso do débito, na forma prevista na legislação em vigor, alertando o responsável de que a falta de comprovação do recolhimento de qualquer parcela importará o vencimento antecipado do saldo devedor, nos termos do § 2º do art. 217 do Regimento Interno deste Tribunal; 
	g) enviar cópia do Acórdão a ser prolatado à Procuradoria da República no Estado de Pernambuco, nos termos do § 3º do art. 16 da Lei 8.443/1992, c/c o § 7º do art. 209 do Regimento Interno do TCU, para adoção das medidas cabíveis; 
	h) enviar cópia do Acórdão que vier a ser proferido ao Ministério do Turismo e ao responsável, para ciência;
	i) informar à Procuradoria da República no Estado de Pernambuco, ao Ministério do Turismo e ao responsável que a presente deliberação, acompanhada do Relatório e do Voto que a fundamenta, está disponível para a consulta no endereço www.tcu.gov.br/acordaos, além de esclarecer que, caso requerido, o TCU poderá fornecer sem custos as correspondentes cópias, de forma impressa; e
	j) informar à Procuradoria da República no Estado de Pernambuco que, nos termos do parágrafo único do art. 62 da Resolução TCU 259/2014, os procuradores e membros do Ministério Público credenciados nesta Corte podem acessar os presentes autos de forma eletrônica e automática, ressalvados apenas os casos de eventuais peças classificadas como sigilosas, as quais requerem solicitação formal."
3.	Enfim, por intermédio da Exma. Sra. Procuradora-Geral Cristina Machado da Costa e Silva, o MPTCU anuiu parcialmente à aludida proposta da unidade técnica, tendo lançado, para tanto, o seu parecer à Peça 78 nos seguintes termos:
	" (...) 5. Com efeito, impõe-se reconhecer o prejuízo ao contraditório e à ampla defesa dos terceiros contratados, uma vez que a primeira notificação dessas empresas acerca das irregularidades se deu 11 anos após a ocorrência dos fatos.
	6.	Também é devido reconhecer sua ilegitimidade passiva, uma vez que a reprovação das contas do convênio decorreu da ausência de documentos suficientes para comprovar a regularidade das despesas, falha imputável exclusivamente ao gestor da entidade convenente, a quem competia prestar contas do ajuste. Como se sabe, não há que se falar em inversão do ônus da prova em face de terceiros contratados.
	7.	Nesse sentido, endossamos o encaminhamento proposto pela Secex-TCE, pela exclusão de responsabilidade das empresas Rodoviária Metropolitana Ltda., Lok Eventos e Marta Lima Consultoria e Comunicação Ltda.
	8.	Também não temos reparos ou acréscimos a fazer à análise da Secex-TCE quanto à pertinência de se excluir a responsabilidade da entidade convenente.
	9.	Em linha oposta, não obstante estejamos de acordo com a manifestação da Unidade Técnica quanto à subsistência de irregularidades na prestação de contas do Convênio n.º 501/2005, divergimos do encaminhamento alvitrado para as contas do Sr. Fabiano Braga Mendonça Souza, ante a ocorrência da prescrição intercorrente das pretensões punitiva e ressarcitória, nos termos do art. 1.º, § 1.º da Lei n.º 9.873/1999.
	10. Recordamos que a matéria foi objeto de repercussão geral admitida pelo Supremo Tribunal Federal no Recurso Extraordinário 636.886 (tema 899) . A decisão do julgamento, publicada em 20/4/2020, enunciou a tese de que 'é prescritível a pretensão de ressarcimento ao erário fundada em decisão de Tribunal de Contas'.
	11. Tendo em vista o recente pronunciamento do STF, consideramos pertinente complementar a análise da Secex-TCE quanto à ocorrência da prescrição, aplicando à hipótese dos autos o novo entendimento firmado pela Suprema Corte sobre o sentido e alcance do art. 37, § 5.º, da Constituição Federal.
	12. Assim, passa-se à exposição da tese adotada por este Parquet para a prescrição, à qual temos reiteradamente defendido em nossas manifestações.
	Prescritibilidade da pretensão reparatória fundada em decisão do Tribunal de Contas
	13. Como mencionado, a matéria foi objeto de repercussão geral admitida pelo Supremo Tribunal Federal no Recurso Extraordinário 636.886 (tema 899) . Por ocasião do julgamento do RE, foi fixado o entendimento de que 'é prescritível a pretensão de ressarcimento ao erário fundada em decisão de Tribunal de Contas'.
	14. Para melhor compreensão do alcance dessa tese, cumpre transcrever trecho do voto condutor daquele julgamento, da lavra do Ministro Relator Alexandre de Moraes:
	'Em conclusão, nos termos das fundamentações e decisões Plenárias do SUPREMO TRIBUNAL FEDERAL, somente são imprescritíveis as ações de ressarcimento ao erário fundadas na prática de ato de improbidade administrativa doloso tipificado na Lei de Improbidade Administrativa Lei 8.429/1992 (TEMA 897) . Em relação a todos os demais atos ilícitos, inclusive àqueles atentatórios à probidade da administração não dolosos e aos anteriores à edição da Lei 8.429/1992, aplica-se o TEMA 666, sendo prescritível a ação de reparação de danos à Fazenda Pública.
	Entendo que, as razões que levaram a maioria da CORTE a estabelecer excepcional hipótese de imprescritibilidade, no tema 897, não estão presentes em relação as decisões do Tribunal de Contas que resultem imputação de débito ou multa, e, que, nos termos do § 3º, do artigo 71 da CF, tem eficácia de título executivo; sendo, portanto, prescritível a pretensão de ressarcimento ao erário fundada nessas decisões; uma vez que, (a) a Corte de Contas, em momento algum, analisa a existência ou não de ato doloso de improbidade administrativa; (b) não há decisão judicial caracterizando a existência de ato ilícito doloso, inexistindo contraditório e ampla defesa plenos, pois não é possível ao imputado defender-se no sentido da ausência de elemento subjetivo.
Ressalte-se, ainda, que, com base nas decisões do Tribunal de Contas, paralelamente à ação de execução, será possível o ajuizamento de ação civil de improbidade administrativa para, garantido o devido processo legal, ampla defesa e contraditório, eventualmente, condenar-se o imputado, inclusive a ressarcimento ao erário, que, nos termos da tese fixada no TEMA 897, será imprescritível.'
	15. Não resta dúvida, portanto, que o STF sedimentou o entendimento de que são prescritíveis as pretensões de ressarcimento fundadas em decisões do TCU, excepcionando apenas aquelas ações que configurem atos de improbidade administrativa dolosos tipificados na Lei n.º 8.429/1992.
	16. Impende salientar que o instituto da repercussão geral apresenta o chamado efeito multiplicador, ou seja, o de possibilitar que o Supremo Tribunal Federal decida uma única vez e que, a partir dessa decisão, os processos idênticos sejam atingidos. No regime da repercussão geral introduzido pela Emenda Constitucional n.º 45/2004, o STF divulga previamente a conclusão sobre a questão constitucional controversa exatamente para possibilitar sua utilização imediata como orientação aos demais órgãos julgadores, sendo certo que esse efeito erga omnes também atinge o TCU na apreciação das matérias de sua competência.
	17. Não se olvide ainda do entendimento consolidado da Suprema Corte no sentido de que a existência de precedente firmado pelo Plenário autoriza o julgamento imediato de causas que versem sobre o mesmo tema, independentemente da publicação ou do trânsito em julgado do leading case (ARE 673.256-AgR, rel. Min. Rosa Weber; ARE 930.647-AgR/PR, rel. Min. Roberto Barroso; RE 611.683-AgR/DF, rel. Min. Dias Toffoli, entre outros) .
	18. Adicionalmente, deve ser considerado que a prescrição e a decadência são matérias de ordem pública que podem ser arguidas em qualquer tempo e grau de jurisdição e, inclusive, ser reconhecidas de ofício pelo julgador, o que nos leva à convicção de que o novo entendimento veiculado pelo RE 636.886 (tema 899) tem aplicação imediata a todos os processos em curso no TCU, independentemente da época da ocorrência dos fatos.
	Prescritibilidade das pretensões reparatória e executória
	19. Embora a controvérsia dirimida no RE 636.886 tenha sido circunscrita à prescrição ocorrida no curso da execução, quando o dano ao erário já havia sido objeto de acertamento, materializado em acórdão condenatório proferido pelo TCU, é necessário considerar as razões essenciais da decisão, para identificar seus reflexos também no que diz respeito à prescrição reparatória.
	20. Observa-se que, para resolver a lide, o STF concluiu que a ressalva constante da parte final do art. 37, § 5.º, da Constituição Federal (ressalvadas as respectivas ações de ressarcimento) não criou uma hipótese de imprescritibilidade apta a alcançar as decisões dos Tribunais de Contas. É o que se depreende do seguinte trecho do Voto do Ministro Alexandre de Moraes:
	'A ressalva que permaneceu no § 5º do art. 37 da CF (ressalvadas as respectivas ações de ressarcimento) , mesmo após a retirada da expressão QUE SERÃO IMPRESCRITÍVEIS [expressão excluída por emenda do Plenário quando da apresentação do Projeto de Constituição da Comissão de Sistematização], teve por finalidade evitar, principalmente, uma anomia em relação à possibilidade de ressarcimento ao erário em face de responsabilização pela prática de eventuais atos ilícitos, enquanto ainda não tipificados pela lei exigida no § 4º do art. 37 da CF como atos de improbidade administrativa.
	 A ressalva prevista no § 5º do art. 37 da CF não pretendeu estabelecer uma exceção implícita de imprescritibilidade, mas obrigar constitucionalmente a recepção das normas legais definidoras dos instrumentos processuais e dos prazos prescricionais para as ações de ressarcimento do erário, inclusive referentes a condutas ímprobas, mesmo antes da tipificação legal de elementares do denominado ato de improbidade (Decreto 20.910/1932, Lei 3.164/1957, Lei 3.502/1958, Lei 4.717/1965, Lei 7.347/1985, Decreto-Lei 2.300/1986) ; mantendo, dessa maneira, até a edição da futura lei e para todos os atos pretéritos, a ampla possibilidade de ajuizamentos de ações de ressarcimento.'
	21. Ocorre que, no âmbito do processo perante o TCU, a proteção do art. 37, § 5.º, da CF, era a fonte utilizada na defesa da imprescritibilidade tanto na fase condenatória como no curso da execução dos títulos extrajudiciais consubstanciados nos seus acórdãos.
	22. Nesse diapasão, é forçoso concluir que também é prescritível a pretensão de ressarcimento exercida pelo TCU com o fim de apurar a ocorrência de prejuízo ao erário e condenar o agente que lhe deu causa. Essa conclusão resulta das razões de decidir utilizadas na paradigmática decisão da Corte Suprema, que delimitaram o sentido e o alcance da ressalva contida no art. 37, § 5.º, da Constituição Federal.
	Regras prescricionais aplicáveis
	23. Na situação específica do RE 636.886, que tratou da prescrição da pretensão ressarcitória na fase de execução de julgado do TCU, o STF aplicou as regras de prescrição contidas na Lei de Execução Fiscal (conjugada com os dispositivos pertinentes do Código Tributário Nacional) .
	24. As regras da Lei de Execução Fiscal, no entanto, não se prestam a disciplinar a prescrição da pretensão reparatória do TCU na fase anterior à formação do respectivo título executivo extrajudicial consubstanciado em seu acórdão condenatório.
	25. Ocorre que não há norma legal específica que discipline a prescrição no processo de controle externo, o que faz necessária a utilização da analogia para suprir essa lacuna, buscando-se um sistema normativo já existente que seja mais compatível com as atividades de identificação de dano e de imputação de responsabilidades levadas a efeito pelo TCU.
	26. Aqui defendemos que deva ser aplicado o mesmo marco normativo prescricional tanto para a pretensão punitiva do Tribunal quanto para a sua pretensão de ressarcimento do dano ao erário. Isso se justifica na medida em que o instituto da prescrição busca indicar se ainda é possível ao Tribunal de Contas exercer a apuração e julgamento dos fatos, independentemente do desfecho do processo (imputação de débito ou aplicação de sanções) .
	27. Ademais, sob a perspectiva do tempo como vetor da segurança jurídica e da própria prescrição como elemento indissociável do devido processo legal, a fixação de um prazo prescricional também objetiva não comprometer a possibilidade de defesa do responsável. E sua defesa normalmente se refere a fatos em relação aos quais teve participação ou conhecimento, independentemente de, após a apuração, as consequências de sua responsabilidade se situarem no âmbito do ressarcimento ou da sanção.
	28. Cabe pontuar que houve ampla discussão acerca da prescrição da pretensão punitiva no Tribunal, que culminou com a adoção do prazo de dez anos do Código Civil (Acórdão 1441/2016-TCU-Plenário) , em detrimento do regime de prescrição quinquenal da Lei n.º 9.873/1999, o qual então nos parecia mais adequado, conforme expusemos detalhadamente em manifestação exarada nos autos do TC Processo 020.635/2004-9.
	29. Naquela oportunidade, já não vislumbrávamos fundamentos jurídicos sólidos para a adoção do Código Civil como referencial analógico a ser utilizado pelo Tribunal de Contas da União em matéria de prescrição, senão apenas uma aparente escolha conservadora pelo prazo mais dilatado para o exercício da jurisdição de Controle Externo.
	30. Parecia-nos que a opção pelo prazo prescricional quinquenal previsto na Lei n.º 9.873/1999 era a mais consentânea com a atuação estatal de Controle Externo, por dispor expressamente sobre o exercício da ação punitiva pela Administração Pública Federal, direta e indireta, como também por prever o lustro como o prazo para o perecimento do direito de agir da Administração Pública.
	31. Com efeito, embora o controle externo não seja exercido com respaldo no poder de polícia mencionado no art. 1.º do diploma legal supra, a atuação punitiva de ambos apresenta mais similaridades do que diferenças, autorizando o uso da analogia. Uma das semelhanças é a inexistência de partes em ambos os processos administrativos, tanto o punitivo derivado do poder de polícia quanto aquele exercido pelo TCU, nos quais, também, o órgão estatal exerce independentemente de provocação de outrem o direito de perseguir e de punir (jus persequendi e jus puniendi) , aproximando as duas esferas de atuação sobremaneira.
	32. Ademais, observávamos que a Lei n.º 9.873/1999 disciplinava a prescrição em sua integralidade, estabelecendo um prazo geral de 5 anos, incidente sobre todo e qualquer fato que enseja a pretensão punitiva da União, com disposições sobre termo inicial de contagem do prazo, interrupção e suspensão.
	33. Também a previsão da prescrição intercorrente no prazo de 3 (três) anos (art. 1.º, § 1.º, da lei) se afigura medida harmônica com o exercício do Controle Externo, como forma de evitar que a inércia e morosidade do Poder Público se estendam indefinidamente, constituindo importante instrumento de segurança jurídica e de estabilidade das relações jurídicas, que recomendava a integração analógica por meio da Lei n.º 9.873/1999.
	34. De todo modo, o Tribunal perfilhou entendimento diverso, tendo uniformizado sua jurisprudência quanto à prescrição da pretensão punitiva com a adoção do prazo decenal geral do Código Civil (Acórdão 1441/2016-TCU-Plenário) .
	35. No entanto, entendemos que, com o recente reconhecimento da prescritibilidade do débito pelo STF, faz-se necessário revisitar toda a matéria.
	36. Em situações que versavam sobre sanções aplicadas pelo TCU, a prescrição foi discutida pelo STF em julgamentos posteriores ao Acórdão 1441/2016-TCU-Plenário. Houve decisões colegiadas de ambas as turmas do STF no sentido de que a pretensão punitiva no processo de controle externo é regida pela Lei n.º 9.873/1999 (1.ª Turma: MS 32.201, DJe-173, 4/8/2017; 2.ª Turma: MS 35.512-AgR, DJe-135, 19/6/2019 e MS 36.067, DJe-234, 28/10/2019) .
	37. A matéria foi objeto de detalhada análise no MS 32.201. Nesse julgamento, após examinar os fundamentos do Acórdão 1441/2016-TCU-Plenário, o STF manifestou-se em sentido diverso, nos termos da seguinte ementa:
	'Direito administrativo. Mandado de segurança. Multas aplicadas pelo TCU. Prescrição da pretensão punitiva. Exame de legalidade.
	1. A prescrição da pretensão punitiva do TCU é regulada integralmente pela Lei nº 9.873/1999, seja em razão da interpretação correta e da aplicação direta desta lei, seja por analogia. (...) .'
	38. O critério utilizado pelo STF no exame da prescrição punitiva pode ter aplicação mais ampla, para ser utilizado como fonte de integração também no que diz respeito à pretensão reparatória, até que haja a edição de norma específica.
	39. Cabe destacar que o prazo de cinco anos fixado na Lei n.º 9.873/1999 é compatível com a diretriz de que a ação e a execução prescrevem no mesmo prazo (Súmula 150 do STF) , e o prazo quinquenal foi adotado pelo STF para a execução do acórdão condenatório do TCU (RE 636.886) .
	40. Ressalte-se, ainda, que, na ausência de norma em contrário, o princípio da simetria orienta que o Poder Público tenha, para agir, o mesmo prazo que a lei estabelece para a pretensão inversa, ou seja, para quando o Estado é demandado, sendo certo que a pretensão de ressarcimento exercida pelo particular contra o Estado observa o prazo quinquenal fixado pelo Decreto n.º 20.910/1932.
	41. Além disso, a Lei n.º 9.873/1999 apresenta hipóteses detalhadas quanto aos outros aspectos da regulação da prescrição (termo inicial e causas interruptivas) , compatíveis com as peculiaridades do processo de controle externo como um todo (e não apenas quando tal processo se destina à aplicação de sanções) .
	42. No que toca às causas interruptivas, vale ressaltar que, nos julgamentos dos Mandados de Segurança 32.201 e 36.067, o Supremo Tribunal Federal descortinou diversos procedimentos de controle que se enquadrariam analogicamente às hipóteses previstas no art. 2.º da Lei n.º 9.873/1999, a exemplo de lavratura de relatório de auditoria, certamente um ato inequívoco que importa a apuração do fato (art. 2.º, II) , instauração de tomada de contas especial, também um ato inequívoco que importa a apuração do fato (art. 2.º, II) , autuação da TCE no Tribunal, do mesmo modo (art. 2.º, II) , citação do responsável (art. 2.º, I) , e exercício do poder punitivo por meio da prolação de acórdão condenatório (art. 2.º, III) .
	43. Por fim, cumpre transcrever trecho do Voto do Ministro Gilmar Mendes no julgamento do RE 636.886, em que justifica a adoção supletiva do art. 1.º da Lei n.º 9873/1999 para o deslinde da questão:
	'Considerando que a atividade de controle externo, a cargo do Poder Legislativo e auxiliado pelo Tribunal de Contas, é exercida, mutatis mutandis, como poder de polícia administrativa lato sensu, cujo objeto é agir preventiva ou repressivamente em face da ocorrência de ilícito que possa causar ou cause prejuízo ao erário, entendo aplicável o prazo quinquenal punitivo para os casos de ressarcimento aos cofres públicos, salvo em se tratando de fato que também constitua crime, ocasião em que a prescrição reger-se-á pelo prazo previsto na lei penal. Até porque, como garantia fundamental do cidadão fiscalizado, conforme visto, é etapa obrigatória a efetivação do contraditório e da ampla defesa no processo de tomada de contas para que, após o regular processo administrativo, culmine-se com o título executivo extrajudicial que enseje a cobrança judicial visando ao ressarcimento ao erário.'
	44. Isto posto, até que sobrevenha norma específica, entendemos que a adoção do regime previsto na Lei n.º 9.873/1999 apresenta-se como solução adequada para regular a prescrição para a atuação do Tribunal, tanto por observar os parâmetros que preponderam no conjunto de normas do direito público, como por ser, também, a norma que já vem sendo utilizada pelo STF para reger a limitação temporal ao poder sancionador do TCU.
	Exame da prescrição no caso concreto
	45. Quanto à prescrição, a Lei n.º 9.873/1999 apresenta um prazo geral, de cinco anos (art. 1.º, caput) , e um prazo especial, previsto no art. 1.º, § 2.º, a saber: 'quando o fato objeto da ação punitiva da Administração também constituir crime, a prescrição reger-se-á pelo prazo previsto na lei penal'. Com relação a essa particular hipótese, registre-se o entendimento do STJ no sentido de que a pretensão punitiva da Administração Pública em relação a infração administrativa que também configura crime em tese somente se sujeita ao prazo prescricional criminal quando instaurada a respectiva ação penal (REsp 1116477/DF, Rel. Ministro TEORI ALBINO ZAVASCKI, PRIMEIRA TURMA, julgado em 16/08/2012, DJe 22/08/2012) . Como não há notícia nos autos sobre a instauração de ação penal que verse sobre os fatos objeto desta TCE, cumpre-nos adotar o prazo geral quinquenal para a análise da prescrição no caso concreto.
	46. Para restar caracterizada a superação do prazo prescricional, a legislação prevê a necessidade de contabilizar situações de interrupção da sua contagem, que se encontram elencadas no art. 2.º: notificação/citação dos acusados (inciso I) ; ato inequívoco que importe apuração do fato (inciso II) ; decisão condenatória recorrível (inciso III) ; ou qualquer expediente que importe em manifestação expressa de tentativa de solução conciliatória no âmbito interno da administração pública federal (inciso IV) .
	47. Isso posto, verifica-se que o Convênio n.º 501/2005 foi assinado em 12/12/2005 e os recursos financeiros foram liberados em 26/12/2005. A prestação de contas foi encaminhada pelo convenente em 1.º/3/2006. A Coordenação-Geral de Convênios do MTur procedeu à primeira análise da prestação de contas e solicitou a apresentação de documentos complementares (Nota Técnica de Análise n.º 165/2006, de 3/7/2006, à peça 1, pp. 45-50) .
	48. O convenente, então, encaminhou documentação complementar em 11/9/2006, a qual foi objeto de nova análise por parte do Mtur, que aprovou a prestação de contas em 18/9/2006 (Nota Técnica de Reanálise n.º 103/2006, à peça 1, pp. 53-58) .
	49. A Controladoria-Geral da União (CGU) , em 28/8/2007, emitiu o Relatório de Fiscalização n.º 192533/2007 (peça 1, pp. 59-65) , no qual apontou uma série de problemas relacionados tanto à entidade convenente quanto à execução do convênio em tela. Em 24/4/2008, a CGU emitiu a Nota Técnica n.º 834/2008 (peça 1, pp. 67-73) em que relatou irregularidades constatadas em convênios entre o MTur e ONGs, dentre os quais o convênio em exame.
	50. Diante disso, o MTur requereu do convenente que esclarecesse as questões suscitadas pela CGU, mediante o Ofício n.º 751/2008/SPOA/SE/Mtur, de 23/5/2008 (peça 1, pp. 75-76) e, em 26/5/2008, providenciou o estorno do lançamento da aprovação da prestação de contas no Siafi (peça 14, p. 111) .
	51. O próximo ato processual adveio somente em 17/4/2012, quando despacho da Coordenação de Prestação de Contas determinou a reanálise da prestação de contas (peça 14, p. 116) . Na sequência, em 30/4/2012 foi emitido o Parecer Técnico de Análise de Prestação de Contas n.º 31/2012, que reprovou a prestação de contas das despesas com divulgação do evento, devido à ausência de comprovação da execução das metas e ações propostas (peça 1, p. 77-80) .
	52. De modo análogo, a Nota Técnica de Análise n.º 432/2012, de 28/5/2012 (peça 1, pp. 81-84) , aprovou apenas parte da execução física dos itens relativos à infraestrutura. A execução financeira foi reprovada na Nota Técnica de Reanálise n.º 433/2012, de 9/10/2012 (peça 1, pp. 88-91) .
	53. Após a devida notificação da convenente e de seu presidente, sem resposta, o processo foi encaminhado para autuação de TCE, em 23/3/2015 (peça 1, p. 105) . Seguidos os trâmites usuais no âmbito do Poder Executivo, os autos foram enviados ao TCU, no final de 2015.
	54. A instrução processual no âmbito do Tribunal se estendeu entre janeiro/2016 e junho/2021, quando foi apresentada a análise de mérito pela Secex-TCE ora sob exame (peças 75-77) .
	55. Concluímos, portanto, incidir na espécie a previsão contida no art. 1º, §1.º da Lei n.º 9.873/1999, a inviabilizar o julgamento desta TCE pelo Tribunal. Isso porque, entre 23/5/2008, data do ofício que notificou o responsável a sanar as falhas apontadas pela CGU, e 17/4/2012, quando o MTur determinou a reanálise da prestação de contas do convênio, houve o decurso de quase quatro anos, durante o qual a tramitação processual ficou estagnada, sem qualquer movimentação pela Administração Pública para a apuração dos fatos.
	56. Constata-se, nessa hipótese, a prescrição intercorrente, caracterizada pela inércia em procedimento administrativo paralisado por mais de três anos, pendente de julgamento ou despacho. Foi excedido o triênio entre os marcos temporais mencionados no parágrafo anterior, sem que tenha ocorrido, na prática, durante esse interregno, qualquer ato processual. As consequências legais previstas são o arquivamento dos autos, de ofício ou mediante requerimento da parte interessada, sem prejuízo da apuração da responsabilidade funcional decorrente da paralisação, se for o caso.
	57. Outrossim, tendo em vista a ocorrência da prescrição no caso concreto, ante a integração da norma do art. 1.º, §1.º, da Lei n.º 9873/1999, e considerando tratar-se de matéria de ordem pública, que a Lei Orgânica do TCU, seu Regimento Interno e demais normas regulamentares não dispõem sobre as hipóteses para sua identificação e levando em conta, ainda, o disposto no art. 298 do Regimento Interno do TCU, impõe-se a aplicação subsidiária do Código de Processo Civil para a resolução de mérito deste processo de tomada de contas especial.
	Diante do exposto, esta representante do Ministério Público de Contas, ao tempo em que endossa a proposta da Secex-TCE quanto à exclusão das responsabilidades do Centro Integrado de Ressocialização e Desenvolvimento Humano e das empresas Rodoviária Metropolitana Ltda., Lok Eventos e Marta Lima Consultoria e Comunicação Ltda., diverge do encaminhamento alvitrado para as contas do Sr. Fabiano Braga Mendonça Souza, manifestando-se no sentido de que o Tribunal delibere, em caráter definitivo, pela ocorrência da prescrição das pretensões ressarcitória e punitiva no presente caso, na forma do art. 487, inciso II, do Código de Processo Civil. Nessa linha, cabe dar ciência aos responsáveis e órgãos interessados e arquivar o presente feito, com fundamento no art. 169, inciso III, do Regimento Interno do TCU."
É o Relatório.

8.1. Álvaro Figueiredo Maia de Mendonça Júnior (OAB-PE 14.265), representando a Rodoviária Metropolitana Ltda. e a Marta Lima Consultoria e Comunicação Ltda.; e 
8.2. Maria das Dores Vaz de Oliveira Fernandes (OAB-PE 11.770), representando Fabiano Braga Mendonça Souza.

Procuradora-Geral Cristina Machado da Costa e Silva.

TOMADA DE CONTAS ESPECIAL. MINISTÉRIO DO TURISMO. CONVÊNIO. IMPUGNAÇÃO DOS DISPÊNDIOS. CITAÇÃO. ACOLHIMENTO DAS DEFESAS DAS EMPRESAS CONTRATADAS. EXCLUSÃO DAS SUAS RESPONSABILIDADES NO PRESENTE PROCESSO. REJEIÇÃO DAS ALEGAÇÕES DE DEFESA DO GESTOR. NÃO COMPROVAÇÃO DA BOA E REGULAR APLICAÇÃO DOS RECURSOS FEDERAIS TRANSFERIDOS. CONTAS IRREGULARES. DÉBITO. PRESCRIÇÃO DA PRETENSÃO PUNITIVA DO TCU. COMUNICAÇÃO.

TOMADA DE CONTAS ESPECIAL (TCE)

Secretaria de Controle Externo de Tomada de Contas Especial (Secex-TCE).

Trata-se de tomada de contas especial instaurada pelo Ministério do Turismo (MTur) em desfavor do Centro Integrado de Ressocialização e Desenvolvimento Humano (Cirdh) , além de Fabiano Braga Mendonça Souza como presidente dessa entidade, diante da impugnação dos dispêndios inerentes ao Convênio n.º 501/2005 destinado à realização do projeto intitulado como "Olinda - Capital da Cultura Brasileira" sob o valor original de R$ 227.150,00 pelo aporte de R$ 197.150,00 em recursos federais e R$ 30.000,00 em recursos da contrapartida, tendo a vigência do ajuste sido estipulada para o período de 12/12/2005 a 20/2/2006.
2.	Como visto, a partir do Relatório de Tomada de Contas Especial n.º 370/2015 (Peça 1, p. 123-127) , o tomador de contas assinalou a responsabilidade solidária em desfavor do Centro Integrado de Ressocialização e Desenvolvimento Humano (Cirdh) , além de Fabiano Braga Mendonça Souza, pelo dano ao erário sob o valor original de R$ 197.150,00 em face da impugnação dos dispêndios inerentes ao Convênio n.º 501/2005.
3. 	Contudo, ao quantificar o débito à Peça 16, a então Secex-AC reduziu o valor repassado na única etapa não glosada pelo Ministério do Turismo (Fase 1.3.1 - locação de telão e de filmadoras para transmissão do evento ao público) sob a importância de R$ 10.500,00, resultado no valor histórico do débito em R$ 186.650,00. 
4.	De todo modo, no âmbito do TCU, a então Secex-AC promoveu a citação solidária dos aludidos responsáveis, além das empresas contratadas para a execução do aludido ajuste (Rodoviária Metropolitana Ltda., Lok Eventos Ltda. e Marta Lima Consultoria e Comunicação Ltda.) , pelo correspondente débito sob o valor original de R$ 186.650,00.
5.	Todavia, após as subsequentes notificações, a Secex-TCE registrou a invalidade da citação do Centro Integrado de Ressocialização e Desenvolvimento Humano em face da não localização da entidade no endereço indicado no sistema da Receita Federal, tendo anotado, no entanto, que não seria necessária a renovação da notificação, pois seria mais adequada a exclusão do Cirdh no presente processo em função de essa associação privada estar baixada junto à Receita Federal desde 9/2/2015.
6.	De outra sorte, por intermédio da sua representante legal, Fabiano Braga Mendonça Souza ofereceu a sua defesa à Peça 68, tendo apresentado, em resumo, os seguintes argumentos: (i) cerceamento ao exercício da ampla defesa em face do transcurso de aproximadamente 11 anos entre a aprovação das contas do aludido convenio, em 29/7/2007, e a citação pelo TCU, em 20/11/2017; (ii) o Ministério do Turismo teria estornado no Siafi, em 26/5/2008, o eventual lançamento pela aprovação da prestação de contas sem a devida comunicação ao defendente; (iii) os órgãos fiscalizadores não poderiam exigir a extrapolação dos prazos máximos para a guarda da documentação pertinente, em 5 anos, e para a instauração da tomada de contas especiais, em 10 anos, de acordo com os julgados nos tribunais pátrios; (iv) a Cláusula Nona do termo de convênio teria estabelecido a guarda de documentos por apenas 5 anos; e (v) ele não mais atuaria como o gestor da aludida entidade desde 2007.
7.	Já a Lok Eventos Ltda. (Peça 65) , além da Rodoviária Metropolitana Ltda. e da Marta Lima Consultoria e Comunicação Ltda., por intermédio do respectivo advogado (Peças 69 e 70, respectivamente) , apresentaram as semelhantes justificativas no seguinte sentido: (i) cerceamento ao exercício da ampla defesa em face do transcurso de mais de dez anos desde o fato gerador sem a notificação dos responsáveis pela autoridade administrativa, salientando que receberam as citações do TCU somente em 2017; e (ii) ilegitimidade passiva dos defendentes, já que o dever de prestar contas caberia à entidade convenente, e, assim, as falhas detectadas no presente processo não lhes poderiam ser imputadas. 
8.	De todo modo, após a análise final do feito, a Secex-TCE propôs a exclusão do Cirdh neste processo, além do acolhimento das defesas da Lok Eventos Ltda., com a Rodoviária Metropolitana Ltda. e a Marta Lima Consultoria e Comunicação Ltda., para também excluí-las no presente processo, sem prejuízo da rejeição da defesa de Fabiano Braga Mendonça Souza para julgar irregulares as suas contas e condená-lo ao pagamento do correspondente débito, deixando, contudo, de lhe aplicar a multa legal ante a suscitada prescrição da pretensão punitiva do TCU.
9.	O MPTCU anuiu parcialmente, por sua vez, à referida proposta da unidade técnica, tendo divergido, contudo, da proposta sobre a irregularidade das contas de Fabiano Braga Mendonça Souza ante a suposta prescrição intercorrente para as pretensões de punição e de ressarcimento pelo TCU, nos termos do art. 1.º, § 1.º da Lei n.º 9.873, de 1999, e, por essa linha, teria sugerido o arquivamento do presente feito, nos termos do art. 169, III, do RITCU.
10.	O TCU pode incorporar o parecer da unidade técnica a estas razões de decidir, até porque não subsistiria a eventual prescrição da pretensão de ressarcimento pelo TCU.
11.	Ao discorrer sobre a aludida defesa, a unidade técnica assinalou, em síntese, a não comprovação da boa e regular aplicação dos recursos federais transferidos em face da ausência da necessária prova sobre a regularidade das despesas sob a responsabilidade de Fabiano Braga Mendonça Souza, pois teria atuado na execução físico-financeira dos recursos, cabendo-lhe a devida prestação de contas do aludido convênio, já que teria gerido a aludida entidade até 9/2/2015, em conformidade com o documento acostado à Peça 18. 
12.	De mais a mais, não subsistiria o suposto cerceamento à defesa, até porque ele foi devidamente notificado das aludidas irregularidades pelo órgão concedente a partir, por exemplo, da notificação sobre o pedido de complementação de documentos em 3/7/2006, por meio da Nota Técnica de Análise n.º 165/2006 (Peça 1, p. 45-50) , além da notificação, em 13/7/2013 (Peça 15, p. 22) , sobre a Nota Técnica de Análise  n.º 32/2012 (Peça 15, p. 6-10) no sentido de ter totalmente reprovado a execução financeira do convênio, sem prejuízo de mencionar que as fases interna e externa da presente tomada de contas especial configuraram a devida oportunidade para o gestor apresentar a sua defesa ou para comprovar a correta utilização dos recursos federais. 
13.	De toda sorte, a unidade técnica assinalou a ausência da responsabilidade da Lok Eventos Ltda., além da Rodoviária Metropolitana Ltda. e da Marta Lima Consultoria e Comunicação Ltda., na presente relação processual, pois essas entidades não estariam diretamente vinculadas à gestão dos aludidos recursos federais, nem seriam responsáveis pela prestação de contas do aludido ajuste, sem prejuízo de assinalar o transcurso superior a dez anos desde o fato gerador sem a notificação dessas entidades pela autoridade administrativa federal, tornando inviável o pleno exercício do contraditório e da ampla defesa pelas aludidas empresas, e, desse modo, seria adequada a proposta para a exclusão dessas entidades no presente processo.  
14.	De outra sorte, não sobressairia a cogitada necessidade de excluir o Centro Integrado de Ressocialização e Desenvolvimento Humano na presente relação processual, até porque ele sequer teria sido chamado em válida citação neste processo.  
15.	Bem se vê, de todo modo, que, em sintonia, entre outros, com os Acórdãos 3.898/2019, 4.997/2019, 3.995/2020 e 4.002/2020, da 2ª Câmara, a jurisprudência do TCU estaria firmada no sentido da pessoal responsabilidade do gestor pela comprovação da boa e regular aplicação dos recursos captados sob a custódia do poder público federal, submetendo todo aquele que arrecada, utiliza ou gerencia esses recursos públicos ao dever de demonstrar o correto emprego dos correspondentes valores, nos termos dos arts. 70, parágrafo único, e 37, caput, da Constituição de 1988 e do art. 93 do Decreto-Lei n.º 200, de 1967.
16.	Por esse ângulo, diante da ausência de elementos capazes de demonstrar a boa e regular aplicação dos recursos federais ante a ausência de efetiva demonstração do necessário nexo causal entre os aludidos recursos federais aportados e os supostos dispêndios incorridos no âmbito do aludido convênio, restou configurada a ofensa não só às regras legais, mas também aos princípios basilares da administração pública, já que, ao final e ao cabo, o responsável deixou de prestar a devida satisfação à sociedade sobre o efetivo emprego dos recursos públicos postos à sua disposição, e, desse modo, restaria confirmada a presunção legal de dano ao erário em face do eventual desvio ou desperdício dos respectivos recursos federais, restando por aí adequada a proposta da unidade técnica no sentido da irregularidade das contas de Fabiano Braga Mendonça Souza para a sua subsequente condenação em débito, sem a aplicação, contudo, da multa legal em face da aludida prescrição da pretensão punitiva do TCU.
17.	Eis que subsistiria a prescrição da pretensão punitiva do TCU, pois, nos termos do Acórdão 1441/2016-TCU-Plenário, teria ocorrido o transcurso superior a dez anos entre a ordem para as citações no âmbito do TCU, em 9/11/2017 (Peça 17) , e o prazo fatal para a prestação de contas do referido ajuste, em 22/4/2006 (Peça 1, p. 29) .
18.	 Por meio do aludido Acórdão 1.441/2016 proferido na Sessão Extraordinária de 8/6/2016, o Plenário do TCU firmou o seu entendimento no sentido de que a prescrição da pretensão punitiva deve seguir a regra geral do prazo decenal, contado a partir do fato, em linha com o art. 205 do Código Civil brasileiro, interrompendo a contagem do aludido prazo com a ordem de citação, nos termos do art. 240, caput, da Lei n.º 13.105 (Código Processual Civil) , de 2015.
19.	Sem prejuízo, no entanto, do respeito a esse entendimento do TCU, deve ser reiterada a minha ressalva já registrada em vários outros julgados do Tribunal no sentido de que, na ausência de lei específica, o TCU não deveria aplicar qualquer prazo prescricional sobre a referida pretensão punitiva ou, então, na pior das hipóteses, o Tribunal deveria aplicar a regra prescricional fixada pela Lei n.º 9.873, de 1999, não só porque ela trata diretamente de prescrição no âmbito do direito administrativo sancionador, mas também porque, entre outras medidas, a aludida lei manda aplicar o prazo prescricional penal, quando a infração administrativa também configure crime, além de determinar expressamente que, diante de ilícito continuado ou permanente, a contagem do prazo deve iniciar a partir da cessação do aludido ilícito.
20.	A despeito, então, de registrar essa minha posição pessoal, o TCU deve deixar de pugnar pela pronta aplicação da multa legal em desfavor de Fabiano Braga Mendonça Souza a partir do entendimento fixado pelo aludido Acórdão 1441/2016-TCU-Plenário, devendo anotar, contudo, que não subsistiria a cogitada prescrição intercorrente em função da incidência das diversas causas interruptivas.
21.	Não subsistiria, de toda sorte, a eventual necessidade de promover o retorno do presente processo para buscar a citação de outros eventuais responsáveis, estando esse entendimento, aliás, em plena sintonia com a jurisprudência fixada pelo TCU a partir, por exemplo, dos Acórdãos 4.002/2020 e 5.297/2013, da 2ª Câmara, e dos Acórdãos 1.170/2017 e 1.223/2015, do Plenário, já que a ausência dessa nova citação não resultaria em prejuízo à defesa do atual responsável, não só porque o presente processo já estaria em plenas condições de efetivo julgamento pelo TCU, mas também porque a solidariedade passiva seria legalmente erigida em favor do ente estatal credor, e não das eventuais pessoas privadas devedoras, podendo, se for o caso, o atual condenado ajuizar a superveniente ação regressiva em desfavor de outros eventuais responsáveis supostamente coobrigados.
22.	Contudo, como a malsinada irregularidade configuraria a eventual conduta dolosa no sentido de efetivamente facilitar, permitir ou concorrer para que pessoa física ou jurídica privada incorpore ou utilize, de forma indevida, rendas, verbas ou valores integrantes do acervo patrimonial da administração pública, sem a observância das formalidades legais ou regulamentares aplicáveis, resultando no eventual ilícito doloso de improbidade administrativa causador do aludido prejuízo ao erário, nos termos, por exemplo, do art. 10, I e II, além do art. 11, VI, da Lei n.º 8.429, de 1992, com a alteração promovida pela Lei n.º 14.230, de 2021, a eventual prescrição da ação de ressarcimento ao erário também não subsistiria, estando esse entendimento em plena consonância com a jurisprudência fixada pelo STF no bojo do RE 852.475-SP, com o trânsito em julgado a partir de 6/12/2019, diante da Tese de Repercussão Geral n.º 897 no sentido de que "São imprescritíveis as ações de ressarcimento ao erário fundadas na prática de ato doloso tipificado na Lei de Improbidade Administrativa". 
23.	O TCU deve julgar irregulares, portanto, as contas de Fabiano Braga Mendonça Souza para condená-lo ao pagamento do anunciado débito, deixando, contudo, de lhe aplicar a multa legal ante a suscitada prescrição da pretensão punitiva do TCU, sem prejuízo de promover a exclusão da responsabilidade da Lok Eventos Ltda., além da Rodoviária Metropolitana Ltda. e da Marta Lima Consultoria e Comunicação Ltda., no presente processo.
Ante o exposto, pugno pela prolação do Acórdão ora submetido a este Colegiado.
TCU, Sala das Sessões, em 30 de novembro de 2021.
Ministro-Substituto ANDRÉ LUÍS DE CARVALHO 
Relator